臺灣臺北地方法院民事判決
111年度訴字第1726號
原      告   謝國樑    
訴訟代理人   簡榮宗律師
             黃翊華律師
             林羿萱律師
被      告   精確市場研究有限公司  
                       

法定代理人   蔡昀陞    
被      告   吳雅萍    

共      同   潘兆偉律師
訴訟代理人
複代理人     陳彥霖    
上列當事人間請求回復名譽事件，本院於民國111年9月12日言詞
辯論終結，判決如下：
    主  文
原告之訴駁回。
訴訟費用由原告負擔。
　　事實及理由
壹、程序方面：
一、被告精確市場研究有限公司（下稱精確公司）法定代理人原
    為甲○○，於訴訟繫屬中變更為蔡昀陞，有精確公司變更登記
    表在卷可稽，並經蔡昀陞具狀聲明承受訴訟，於法核無不合
    ，應予准許。
貳、實體方面：
一、原告起訴主張：被告精確公司並未實際進行基隆市長選舉候
    選人民調，即對外公開發表「下屆基隆市長選舉，若『乙○○
    與蔡適應二人競選』（藍綠對決），蔡適應支持率為42.2%，
    乙○○支持率為34.4%；若『乙○○、蔡適應、邱臣遠三人競選』
    （藍綠及民眾黨對決），蔡適應支持率為36.2%，乙○○支持
    率為31.0%，邱臣遠支持率為5.1%；若『乙○○、蔡適應、黃希
    賢三人競選』（藍軍分裂），蔡適應支持率為29.9%，乙○○支
    持率為25.5%」之不實民調（下稱系爭民調結果），並將系
    爭民調結果提供予訴外人王道旺台媒體股份有限公司（下稱
    王道公司）、大紀元時報股份有限公司（下稱大紀元公司）
    報導；於民國111年2月17日由王道公司及大紀元公司分別以
    「基隆市長選舉最新民調　蔡適應暫領先乙○○」、「基隆市
    長選舉最新民調　蔡適應以42.2%領先」為題，將系爭民調
    結果登載於「ctwant」及大紀元新聞網，致民眾對伊之支持
    率產生誤解，而侵害伊之名譽權；被告甲○○時任被告精確公
    司負責人，對於精確公司上開違反法令致其受損害之行為，
    自應負連帶賠償責任。爰依民法第184條第1項前段、第195
    條第1項及公司法第23條第2項規定，請求回復名譽等語。並
    聲明：被告應連帶將本判決書之當事人、案由、主文、事實
    及理由，刊登在中國時報、聯合報、自由時報之全國版政治
    綜合版各1日，及刊登在「ctwant」網站首頁（http://www.
    ctwant.com）及「大紀元」網站首頁（http://www.epochti
    mes.com/b5/ncid0000000）各30日。
二、被告則以：精確公司為民調公司，於111年2月8日至10日晚
    間受客戶之委託執行基隆市長可能參選人之民意調查後，僅
    將系爭民調結果提供予該客戶參考，並未對外公佈或提供客
    戶以外之第三人，至客戶如何運用系爭民調結果，伊等實無
    從知悉，對於「ctwant」、「大紀元」之上述報導內容亦不
    得而知。且上述報導內容僅敘述有意參選基隆市長之人選中
    ，各人選之知名度與支持率，均為中性、文雅、無害之字眼
    ，甚至表示原告有「最高之知名度」，明顯讚美原告，報導
    內容亦屬理性、善意之評述，應為言論自由保障之範圍，並
    未對原告之名譽造成侵害等語為辯。並答辯聲明：原告之訴
    駁回。
三、原告主張被告精確公司提供不實之系爭民調結果供媒體報導
    ，致其名譽受侵害，甲○○為精確公司負責人，應與精確公司
    連帶負責，爰依民法第184條第1項前段、第195條第1項及公
    司法第23條第2項規定，請求回復名譽等語，為被告所否認
    ，並以前開情詞置辯，是本件應審究者為：㈠被告是否有以
    系爭民調結果侵害原告名譽權，而應連帶負賠償責任？㈡如
    有，原告請求回復名譽之處分是否適當且必要？茲分別析述
    如下：
　㈠被告是否有以系爭民調結果侵害原告名譽權，而應連帶負賠
    償責任？
　⒈按因故意或過失，不法侵害他人之權利者，負損害賠償責任
    ；不法侵害他人之身體、健康、名譽、自由、信用、隱私、
    貞操，或不法侵害其他人格法益而情節重大者，被害人雖非
    財產上之損害，亦得請求賠償相當之金額，其名譽被侵害者
    ，並得請求回復名譽之適當處分。公司負責人對於公司業務
    之執行，如有違反法令致他人受有損害時，對他人應與公司
    負連帶賠償之責。民法第184條第1項前段、第195條第1項及
    公司法第23條第2項固有明文。惟按「名譽」為個人在社會
    上享有一般人對其品德、聲望或信譽等所加之評價，屬於個
    人在社會上所受之價值判斷，因此名譽有無受損害，應以社
    會上對其評價是否貶損為斷（最高法院100年度台上字第180
    6號判決意旨參照）。準此，原告主張名譽權受侵害而請求
    回復名譽之處分，必以客觀上其社會評價受到貶損為要，苟
    原告之社會評價未受貶損，即無名譽權受侵害之事實，自無
    從依上開規定請求回復名譽。
　⒉次按名譽權旨在維護個人主體性及人格之完整性，為實現人
    性尊嚴所必要，故侵害名譽權而應負侵權行為損害賠償責任
    者，仍須以行為人意圖散布於眾，故意或過失詆毀他人名譽
    為必要，蓋如此始有使他人之名譽在社會之評價受到貶損之
    虞（最高法院99年度台上字第1164號判決參照）。至行為人
    是否有此種散布於眾之意圖，則須從其散布文字、圖畫之動
    機、方式、對象等一切情狀加以判斷，尚不得僅憑文字、圖
    畫散布予多數人之事實，即認行為人有將該文字、圖畫散布
    於眾之意圖。再參諸各民主法治國家中憲法對言論自由保障
    之精神，其法制要求對公共事務，特別是對公務員及公眾人
    物所為之言論，須證明行為人具有『實質之惡意』，即明知為
    不實之確定故意，或出諸不論真實與否之未必故意，始得追
    究行為人之責任，此即所謂之『真正惡意原則』，此亦即大法
    官解釋第509號之解釋意旨中所揭櫫之免責要件精神。而公
    職競選期間，人民藉由各候選人政見表達、過去種種工作表
    現及對於社會貢獻等，評估候選人之道德、操守、能力，以
    做出選舉判斷，相當大程度依賴言論之表達。各候選人於競
    選期間，亦可適度應用政見發表會、傳單、各媒體等工具，
    以充分表露事實真相，澄清各項指控，以供民眾公評。若徒
    以行為人於公職競選期間就各該候選人發表言論，稍與事實
    有所出入不盡相符，率認係意在侵害候選人名譽，恐將反使
    言論自由在公職競選期間受到壓縮，較一般時期人民所得享
    有之言論自由範圍更狹窄，不惟不符憲法保障言論自由意旨
    ，更使民主制度精神受到遏剎。 
　⒊經查，原告主張王道公司、大紀元公司於111年2月17日下午2
    時12分、及晚間10時35分，分別以「基隆市長選舉最新民調
    　蔡適應暫領先乙○○」、「基隆市長選舉最新民調　蔡適應
    以42.2%領先」為題，在報導內容中登載系爭民調結果等情
    ，固有王道公司、大紀元公司之新聞網頁在卷為憑（見本院
    卷第15至17頁、第19頁、第107-111頁、），然依王道公司
    報導內容為「根據最新民調顯示，今年有意參選基隆市長的
    人選中，前立委乙○○獲23.3%的最高知名度..，民調也顯示
    ，下屆基隆市長選舉，若在『藍綠對決下』，民進黨籍的立委
    蔡適仍以42.2%領先乙○○的34.4%，另23.4％未表態，仍有極
    高比例的選民尚未表態。..但若民眾黨不缺席，調查發現，
    蔡適應仍以36.2%領先乙○○的31.0％，另有5.1％挺邱臣遠，27
    .7％未表態。民調顯示，若再將已表態以無黨籍參選的國民
    黨前基隆市黨部主委黃希賢納入民調，在『藍軍分裂』下，黃
    希賢支持率雖無明顯拉升，但很明顯乙○○支持者轉為猶疑，
    支持率由三成多下降至25.5%，蔡適應獲得29.9%，41.1％未
    表態。..本次調查結果由精確市場研究公司提供，以電話調
    查隨機抽樣方式於2月8日至2月10日晚間進行，共計完成106
    9份有效樣本，抽樣誤差在百分之九十五的信心水準下，為
    正負3.0個百分點，調查結果依據內政部最新人口資料，針
    對戶籍地、性別、年齡、教育程度進行加權。」等語；大紀
    元公司報導則係引用上開報導內容而記載：「根據最新民調
    顯示，今年有意參選基隆市長的人選中，前立委乙○○獲23.3
    %的最高知名度..，民調也顯示，下屆基隆市長選舉，若在『
    藍綠對決下』，民進黨立委蔡適應以42.2%領先謝國的34.4%
    ，另23.4％未表態，仍有極高比例的選民尚未表態。...本次
    調查結果由精確市場研究公司提供，以電話隨機抽樣方式於
    2月16日至2月17日晚間進行，共計完成1069份有效樣本，抽
    樣誤差在百分之九十五的信心水準下，為正負3.0個百分點
    ，調查結果依據內政部最新人口資料，針對戶籍地、性別、
    年齡、教育程度進行加權。」等語，有大紀元公司111年6月
    28日紀元壹（行政）第000000000號函回函在卷可稽（見本
    院卷第105頁），而系爭民調結果雖記載原告之支持率低於
    訴外人蔡適應，然在一般選舉活動當中，民調結果所顯示之
    「支持率」，係透過統計方式估算、比較統計期間具投票權
    人對於個別候選人或政黨之偏好程度，故「支持率」僅係代
    表調查期間投票權人之投票意向，並無涉及該候選人之社會
    評價，否則各候選人之社會評價不啻將因上述政黨參選組合
    之變化而易其高低。佐以ETtoday新聞雲於111年2月22日至
    同年2月24日所作民調發佈之基隆市長人選調查新聞稿（下
    稱ETtoday新聞雲民調結果）記載：「根據調查，若年底基
    隆市長選舉是由乙○○與蔡適應兩人藍綠對決，乙○○支持度為
    40.4％，蔡適應支持度為40.5％，支持度幾近相同。若台灣民
    眾黨邱臣遠加入戰局，其支持度為3.5％，乙○○的支持度將從
    40.4％減少0.9％至39.5％；蔡適應的支持度則由40％下滑1.8％
    至38.7％…」（見本院卷第22頁），俱亦認各候選人之支持率
    將因參選人之不同而產生變化，由此益徵民意調查結果所顯
    示之支持率高低，僅係顯示受調查人之偏好，並因抽樣調查
    之時間、族群、年齡、參選組合及居住區域等因素而時有變
    動，尚難逕認系爭民調結果將致原告之社會評價受有貶損。
    且縱令原告主張「民眾對於原告支持率產生誤解」乙節為真
    ，亦僅是民眾對於整體選舉權人之投票意向有所錯認，顯與
    原告之個人品德、聲望或信譽等社會上所受評價並不相涉，
    自無足謂系爭民調結果之發表，致原告之社會評價有所貶損
    ，而有侵害原告名譽權之事實。
　⒋次查，原告另主張被告精確公司並未實際進行民意調查等語
    ，無非係以其所提出之上述新聞報導為憑（見本院卷第17頁
    、第19頁），並以王道公司之前揭新聞報導時間為111年2月
    17日下午2時12分，精確公司自無可能如報載於111年於2月1
    7日晚間進行民意調查，據此推論精確公司並未進行民調訪
    查。惟此節業經王道公司、大紀元公司分別函覆表示：「報
    導中記載之『最新民調』，係基隆地方人士（保護消息來源，
    恕不提供消息來源資訊）提供本公司，由精確市場研究公司
    於111年2月8日至2月10日進行之民意調查，本公司依該資料
    而為報導」、「本函所附列印資料所載之抽樣日期（於2月8
    日到10日晚間）已有變更」，有卷附王道公司111年6月7日
    王道法字第111060701號函、大紀元公司111年6月8日上開回
    函暨所檢附111年2月17日網路新聞報導（本院卷第103、105
    、111頁）供參，足見王道公司、大紀元公司之報導內容所
    引用系爭民調結果之調查時間應為111年2月8日至2月10日，
    並無原告所指摘王道公司之新聞報導早於系爭民調結果乙情
    ，是原告據此主張被告精確公司並未實際進行民調云云，尚
    難憑採，自無從為其有利之認定。
　⒌再參之前開ETtoday新聞雲民調結果，較之美麗島電子報於20
    22年3月所進行之基隆市所屬7行政區之民調（下稱美麗島電
    子報民調結果）結果：「1.3人競選支持度：國民黨乙○○33.
    5％、民進黨蔡適應32.6％、無黨籍黃希賢3.1％…，2.對決支持
    度：國民黨乙○○39.7％、蔡適應36.6％..。」（本院卷第30頁
    ），可見於原告及蔡適應二人參選之情況下，ETtoday新聞
    雲民調結果為原告些微落後蔡適應，美麗島電子報民調結果
    則為原告勝過蔡適應；而上開民意調查係由ETtoday民調雲
    、美麗島電子報分別於111年2月22日至24日、111年3月1日
    至2日期間進行調查所得之結果，前者有效樣本數為840份，
    後者則為1078份，有ETtoday新聞雲2022基隆市長人選調查
    新聞稿、美麗島電子報2022基隆市長人選調查報告在卷可稽
    （本院卷第21至22頁、第29頁），足見民意調查所顯示候選
    人間支持率高低之別，本即有因調查期間、採樣對象與數量
    而異其結果之可能，自無從任擇其一認為「真實」，並將結
    論不同之民調結果謂為不實或錯誤。是以，原告既未能舉證
    證明何為其「實際支持率」，即難據以論定系爭民調結果為
    不實，並有致民眾誤認其支持率之可能，故原告以ETtoday
    新聞雲民調結果、美麗島電子報民調結果顯示原告之支持率
    與系爭民調結果有較高之誤差，據以主張系爭民調結果不實
    云云，亦乏所據，要無可採。
　⒍再者，系爭民調結果雖有如上述以文字散布予多數人之事實
    ，然並無證據證明係由被告精確公司所散布，衡酌被告精確
    公司為民調公司，其營業項目係受客戶委任進行民意調查業
    務並提供民調結果，至客戶如何使用民調結果，本非被告精
    確公司所得知悉或限制。則依首揭說明，即難以上開媒體報
    導之事實，逕認被告有將系爭民調結果散布於眾之意圖至明
    。
　⒎基上所述，原告並未能舉證證明系爭民調結果為不實，且不
    能證明系爭民調結果係由被告精確公司透過媒體報導而散布
    於眾，亦無足認定原告之名譽權因系爭民調結果公布而受有
    侵害。是以，原告依民法第184條第1項前段、第195條第1項
    及公司法第23條第2項等規定，請求被告連帶負賠償責任，
    核非有據。
　㈡如有，原告請求回復名譽之處分是否適當且必要？
　　原告之社會評價並未受到貶損，自無從證明其名譽權受侵害
    等情，業經本院認定如前，準此，則原告請求被告為回復名
    譽之處分即無可取，不應准許。
四、綜上所述，原告依民法第184條第1項前段、第195條第1項及
    公司法第23條規定，請求被告應連帶將本判決書之當事人、
    案由、主文、事實及理由，刊登在中國時報、聯合報、自由
    時報之全國版政治綜合版各1日，及刊登在「ctwant」網站
    首頁（http://www.ctwant.com）及「大紀元」網站首頁（h
    ttp://www.epochtimes.com/b5/ncid0000000）各30日，為
    無理由，應予駁回。　　　　
五、本件事證已臻明確，兩造其餘攻擊防禦方法及證據，核與判
    決結果不生影響，爰不一一論列，至原告聲請傳喚證人即王
    道公司記者甯其遠到庭作證，證明王道公司之報導內容為被
    告精確公司所提供（本院卷第121頁），並聲請命被告提出
    系爭民調報告、民調問卷、民調樣本訪問之時間紀錄、民調
    樣本對於調查題目之回應內容記錄，以證明被告精確公司未
    進行民調、系爭民調報告為虛偽等節（見本院卷第121至122
    頁），然原告之名譽權不因系爭民調結果而受侵害，既據本
    院審認如前，則此部分調查證據之聲請均無足推翻前述認定
    ，應無調查必要，併此敘明。
六、訴訟費用負擔之依據：民事訴訟法第78條。
中華民國111年10月21日
                  民事第一庭　法　官　吳佳薇
以上正本係照原本作成。
如對本判決上訴，須於判決送達後20日內向本院提出上訴狀。如
委任律師提起上訴者，應一併繳納上訴審裁判費。
中　　華　　民　　國　　111 　年　　10　　月　　21　　日
                              書記官　陳弘毅